【裁判字號】    97,台上,783
【裁判日期】    970227
【裁判案由】    家暴殺人未遂
【裁判全文】
最高法院刑事判決              九十七年度台上字第七八三號
上  訴  人  甲○○
                    樓（
選任辯護人  袁岳衡律師
上列上訴人因家暴殺人未遂案件，不服台灣高等法院中華民國九
十六年十一月二十九日第二審判決（九十六年度上訴字第四四八
三號，起訴案號：台灣板橋地方法院檢察署九十六年度偵字第六
六０五號），提起上訴，本院判決如下：
    主  文
原判決撤銷，發回台灣高等法院。
    理  由
本件原判決認定上訴人甲○○與被害人蘇淑芬係夫妻關係，於民
國九十六年三月十八日二十二時許，在台北縣板橋市○○路二六
九巷六十一號三樓住處內，因上訴人於前一日吸食強力膠後精神
狀況較差 (不影響其當時之神智)，因想睡覺而要求被害人關掉
電視遭拒，且因長期失業精神壓力較大，復因向被害人索取金錢
未果，上訴人竟萌生殺人之犯意，明知以皮帶用力勒緊人之頸部
將致呼吸困難，足以致人於死，仍取出其身上之皮帶抽打被害人
頭部、左手背，並以皮帶壓住被害人頸部，再自被害人後方套住
被害人頸部，將被害人自沙發上拖至地板，口中並叫喊「幹你娘
給你死，破麻（台語）」等語，經被害人大聲呼救，上訴人之母
鍾有妹聞聲趕至，見被害人已口吐白沫，隨即上前制止，並報警
處理，被害人始幸免發生死亡結果，惟仍受有如原判決事實欄所
載之傷勢。嗣經警當場逮捕上訴人，並扣得上訴人所有皮帶一條
等情。因而維持第一審論處上訴人殺人未遂罪刑之判決，駁回檢
察官及上訴人在第二審之上訴，固非無見。
惟查：(一)、刑事訴訟法第一百五十九條之二所規定，即傳聞法則
例外得為證據之情形，其所稱被告以外之人於檢察事務官、司法
警察官或司法警察調查中所為之陳述，與審判中不符時，其先前
之陳述具有較可信之特別情況，且為證明犯罪事實存否所必要者
，得為證據，係指符合該條所規定之程序踐行調查者而言。倘若
被告以外之人，未於審判中以證人身分依法定程序，到場具結陳
述，並接受被告之詰問，雖其於檢察事務官、司法警察官或司法
警察調查中所為之陳述，具有特別可信之情況，且為證明事實存
否所必要者，仍因未踐行上開法定調查程序，自不得依刑事訴訟
法第一百五十九條之二之規定，採被告以外之人於檢察事務官、
司法警察官或司法警察調查中之供述為證據。原判決於理由欄說
明鍾有妹於警詢中供述各情，依刑事訴訟法第一百五十九條之二
之規定，得為證據（原判決理由欄甲、一、(一)），並採鍾有妹於
警詢中相關供述各情，為認定上訴人有前揭犯行之主要依據之一
。然稽諸事實審法院相關筆錄之記載，事實審法院並未曾傳喚鍾
有妹到庭，即對鍾有妹未依上開規定踐行調查程序。乃原判決逕
予說明鍾有妹於警詢中供述各情，依刑事訴訟法第一百五十九條
之二之規定，得為證據，並採鍾有妹於警詢中相關供述各情，為
認定上訴人有前揭犯行之依據，其採證難謂於法無違，尚有未合
。(二)、依法應於審判期日調查之證據雖已調查，而其內容未明瞭
者，即與未經調查無異，如遽行判決，仍屬應於審判期日調查之
證據而未予調查，尚不得遽對被告為有利或不利之認定。原判決
說明上訴人辯稱：伊於案發當天有吸食強力膠，致於案發當時有
精神耗弱之情形，不足採信，係以上訴人於原審審理中供稱：伊
係於案發前一日吸食強力膠，但不影響案發當時之神智（原判決
第五頁第一至四行），為其主要論據。然原判決理由欄援引上訴
人於警詢中供稱：……伊沒錢購買毒品，所以改吸食強力膠，每
日約從早上八時開始吸食強力膠，到晚上約八時結束，陸陸續續
一直吸，一天的量約一罐（原判決第三頁第二十三至二十五行）
；援引被害人於警詢中證稱：伊在家中客廳看電視，忽然上訴人
應該是吸完強力膠，看見伊馬上說：「幹你娘給你死……」（原
判決第三頁第二十六至二十八行）等語；及被害人於警詢中證稱
：上訴人「今天（即案發當天）從早上十時就一直在吸食強力膠
」（九十六年度偵字第六六０五號卷第十六頁）；鍾有妹於警詢
中證稱：上訴人「今日（即案發當天）吸食強力膠」（同上卷第
二十一頁）等情，是否俱屬事實，苟上訴人、被害人、鍾有妹上
開供述各情俱屬事實，則上訴人於案發當天是否未吸食強力膠，
即尚非全無疑義，仍待調查釐清論述說明。又稽諸原審審判筆錄
之記載，原審審判長訊問上訴人：前一天吸強力膠，會影響事情
發生當日之神智？上訴人答稱：「應該」不會（原審卷第五十四
頁背面）等情，其內容是否亦不盡明確？則上訴人於案發當時之
精神狀態如何，亦欠明瞭，仍待調查釐清論述說明。而上情與上
訴人辯解各情是否可採及其所為是否有刑法第十九條之適用攸關
，自應詳予調查研求論述說明。乃原審就上情未詳予調查研求論
述說明，逕援引上訴人與原審審判筆錄所載內容不盡相符之供述
，即認上訴人上開辯解各情不足採信，致上訴意旨得據以指摘，
其查證未盡且理由欠備，遽行判決，尚嫌速斷，其審理猶有未盡
。上訴意旨指摘原判決不當，尚非全無理由。按第三審法院應以
第二審判決所確認之事實為判決基礎，刑事訴訟法第三百九十四
條第一項前段定有明文。原判決上述之違背法令，影響於事實之
確定，本院無可據以為裁判，應將原判決撤銷，發回原審法院更
為審判。
據上論結，應依刑事訴訟法第三百九十七條、第四百零一條，判
決如主文。
中    華    民    國  九十七  年    二    月  二十七  日
                      最高法院刑事第一庭
                          審判長法官  董  明  霈
                                法官  林  茂  雄
                                法官  張  祺  祥
                                法官  蕭  仰  歸
                                法官  何  菁  莪
      本件正本證明與原本無異
                                      書  記  官
中    華    民    國  九十七  年    三    月    七    日
                                                Ａ


司法院資訊處製作；財團法人民間司法改革基金會備份。
